【裁判字號】    89,訴,92
【裁判日期】    900430
【裁判案由】    偽造文書
【裁判全文】
臺灣屏東地方法院刑事判決                            八十九年度訴字第九二號
    公  訴  人  臺灣屏東地方法院檢察署檢察官
    被      告  乙○○
    選任辯護人  許清連
                林鴻駿
右列被告因偽造文書案件，經檢察官提起公訴（八十七年度偵續字第七九號），本院
判決如左：
     主  文
乙○○共同連續意圖供行使之用，而偽造有價證券，處有期徒刑貳年。偽造之如附表
二所示之本票貳張及偽造之「蔡麗娟」、「張碧琴」之印章計貳枚均沒收。
     事  實
一、
（一）乙○○自任會首，於八十一年五月五日，在屏東縣屏東市○○路三十五之一號
      ，招集每會新臺幣（下同）二萬元之互助會，採外標制。其中乙○○經辛○○
      之授意，未得辛○○之妹蔡麗娟之同意，以蔡麗娟之名義參加一會，另庚○○
      與甲○○二人則以庚○○之女許維容名義，共同參加一會。嗣乙○○與辛○○
      因運作六合彩虧損，其二人竟共同基於意圖為自己不法之所有之概括犯意聯絡
      ，二次冒名標取上開互助會會款（各該得標之人、時間、標金及詐取金額等，
      均如附表一所示），並為遂行其詐財之目的，又共同基於意圖供行使之用之概
      括犯意聯絡，除偽造蔡麗娟之指印捺壓於本票上外，另偽刻所冒得標之人張碧
      琴及丁○○○之印章後，加以蓋用印文，並偽造蔡麗娟及張碧琴二人之署押，
      連續偽造如附表二所載之本票，復將上開本票分別交予活會會員庚○○、甲○○共同收執以供擔保而行使，使庚○○、甲○○陷於錯誤，誤以為各該期確係
      上開之人得標，乃將活會會員所應繳納之會款交付予乙○○，乙○○及辛○○
      因此總計詐得四萬元之款項，足以生損害於被冒名之人及庚○○、甲○○二人
      。嗣於八十二年七月間，乙○○另在外欠款甚多，不堪催討而不知去向，上開
      互助會因而中止，後經庚○○、甲○○持乙○○所交付之上開本票追償，始發
      覺上情方知受騙。
（二）乙○○與辛○○二人，同因運作六合彩虧損之故，承前意圖為自己不法所有之
      概括犯意，明知渠等資力困窘，已無清償能力，猶隱瞞實情，推由乙○○設詞
      誆騙甲○○、己○○二人，以訛詐財物（辛○○部分，前經為不起訴處分確定
      ）：
    (1)於八十二年六月二十八日，推由乙○○偽以家人開刀急用、投資高麗菜生意或
      至大陸開設餐廳等緣由誆騙甲○○，甲○○不明究裡，信以為真而陷於錯誤，
      乃向屏東縣屏東市第二信用合作社貸款五十萬元交付予乙○○，乙○○事後未
      能償還借款，且避不見面，支票經提示亦遭退票，甲○○始知受騙。
    (2)於八十二年六至九月間，推由乙○○偽以投資高麗菜生意為由誆騙己○○，並
      先後交付以辛○○為發票人之屏東市第二信用合作社支票六紙供擔保，己○○
      不知有假，信以為真而陷於錯誤，陸續將合計一百三十五萬元之款項交付予乙○○。此外，乙○○復以相同之手法，請求己○○代為尋覓可供借貸之人，己○○同不知有詐，乃帶乙○○至梁吉才、葉莊拌處，經己○○在辛○○為發票
      人之支票上背書為擔保，梁吉才、葉莊拌允出借乙○○八十萬元，後乙○○未
      能償還借款，且避不見面，己○○始知受騙，並清償梁吉才、葉莊拌之債權八
      十萬元。
二、案經甲○○、己○○訴請臺灣屏東地方法院檢察署檢察官偵查起訴。
     理  由
一、訊據被告乙○○固坦承召集前揭互助會、經辛○○授意簽發蔡麗娟之本票及向告
    訴人甲○○、己○○借款之事實，惟否認有冒標會款、偽造本票及訛詐借款故不
    清償之情事，辯稱：伊當時受僱於辛○○擔任會計工作，是辛○○叫伊幫忙調錢
    ，支應所從事之高麗菜生意之需，該互助會會員蔡麗娟是辛○○之妹，蔡明泉則
    是辛○○之弟，均是辛○○以渠等名義加入，伊所招集之其餘會員，則為伊之親
    友，伊本身不認識蔡麗娟，倘非辛○○之意思，不可能會有蔡麗娟入會並得標及
    簽發本票；至張碧琴、丁○○○之部分，確係其二人得標並簽發本票，伊未冒標
    及偽造本票；伊向甲○○、己○○借款，均軋入辛○○之帳戶，實際上係辛○○
    在支用，不知事後支票為何沒兌現云云。
二、經查：
（一）前揭事實，業據告訴人甲○○、己○○指訴明確，並經證人蔡麗娟、張碧琴證
      述無訛，並有如附表二所示之擔保會款本票二張及借款擔保用之辛○○名義支
      票六張（均影本）附卷可稽，堪可認定。又依民間互助會之運作，會首不外收
      取各會員所繳會款轉交得標會員耳，簡言之，恰如代收轉付之性質，被告坦承
      本件互助會未遭會員倒會（見本院八十九年七月二十日審理筆錄），是當無週
      轉不靈可言。再者，被告因本件互助會及另外所招集之五千元之互助會，積欠
      其餘會員會款者眾，並包括有未給足得標會員會款者，均據證人即各該會員張
      碧琴、賴錦蘭、王政雄、黃玉愛證述屬實（俱見八十二年度偵字第四五○四號
      卷八十二年八月十一、十九日偵訊筆錄、八十六年偵緝字第二三八號卷八十七
      年六月八日偵訊筆錄），堪可認定。
（二）次查，本件互助會之中止，其時為八十二年七月間，被告在此之前之同年四至
      六月間，即陸續向丙○○支借款項（見八十二年度偵字第四五○四號卷），並
      於同年六月間及同年六至九月間，分向告訴人二人告貸鉅款，在在可見被告其
      時資力實捉襟見肘，經濟狀況顯然不佳。尤有甚者，被告需款殷切，肇因於參
      與六合彩之虧損，初據其坦承不諱（見八十六年度偵緝字第二三八號卷八十六
      年十一月八日偵訊筆錄），雖被告事後翻稱係由於高麗菜之正當生意週轉之用
      ，惟以被告所辯其乃辛○○所僱之會計，卻負代老闆辛○○調集款項週轉並自
      任債務人之責，已然不合情理，顯係避重就輕之詞。且訊據被告所舉之證人戊○○證稱：辛○○與伊雖有合夥投資高麗菜生意，然辛○○僅單純出資並未管
      事，而高麗菜生意並無僱請會計，且伊有參加被告所招集之本件互助會，然該
      互助會是高麗菜生意結束後經過一年才有的，兩者時間上並未重疊等情（見本
      院九十年二月六日審理筆錄），足見被告所辯之借款用途難信屬實，其以此及
      他項不實之緣由告貸，顯有訛詐之舉，又被告冒名標收會款及借用款項，事後
      果亦無能力清償，足見其標取會款及告貸款項之時，主觀上乃出於不法所有之
      意圖，而具詐欺之故意，其施用詐術致告訴人等陷於錯誤，並交付款項，對於
      遭其冒名者及告訴人等，自亦足生損害，均堪認定。
（三）民間互助會除有特別約定外，僅係會首與各會員間成立契約關係，不論何人得
      標，會首對於已領取會款之會員（即死會會員），均得請求給付該次應繳會款
      ，是以會首冒標，其詐欺之對象應僅限於尚未得標之會員（即活會會員）。本
      件被告所招集之互助會採外標制（或稱向上標制），依臺灣民間互助會習慣，
      活會會員皆係將繳納定額會額予會首，故會首冒名得標，致活會會員繳納該次
      冒標之會款，即為本件互助會之詐欺金額，詳如附表一所示，核計共四萬元。
（四）雖告訴人等指稱卷附以丁○○○名義為發票人之本票乃被告所交付，然訊據丁○○○迭次供陳其業以六千元得標，且未曾指稱被告未給足其應得之會款等情
      明確。由此觀之，丁○○○既自承標取會款，則被告顯無冒標丁○○○會款之
      情事。再者，被告由於丁○○○之得標而向其餘會員收取會款，因本件互助會
      採外標制，則被告對活會會員應收之數額概為二萬元，對各該死會會員則為二
      萬元加計其前得標之標金，是被告之交付得標會員丁○○○為發票人之本票，
      其票面金額為何，對被告而言，實無任何之差異，亦即被告並無偽造丁○○○
      簽發金額三萬元本票之動機。而據丁○○○之供述：共有六人持其所簽發金額
      二萬六千元之本票向其催索，伊均以二萬元之代價換回，持票之人伊均不認識
      云云，則無從調查丁○○○所言是否確實，且丁○○○簽發之本票金額究為二
      萬六千元，抑為三萬元，因丁○○○業已死會，涉及其應所負擔本票債務之多
      寡，較諸被告而言，毋寧更具利害關係，是丁○○○否認簽發金額三萬元本票
      之供述是否屬實，容有可疑，尚難遽採為不利被告之認定。
三、核被告所為，係犯刑法第三百三十九條第一項之詐欺取財罪及第二百零一條第一
    項之偽造有價證券罪。被告為偽造本票，偽造印章後加以蓋用即又偽造印文，不
    另論偽造印章罪；又偽造有價證券所蓋用之印文、簽立之署押，為構成有價證券
    之一部，吸收於偽造有價證券行為之內，不另論以偽造印文、署押罪；偽造有價
    證券後復持以行使，其行使之低度行為為偽造有價證券之高度行為所吸收，均不
    另論罪。被告於如附表一之各該會期，訛詐告訴人二人之財物，所為詐欺取財犯
    行，係一行為觸犯二相同罪名，同時侵害二法益，屬同種想像競合犯，應僅論以
    一詐欺取財罪。被告所犯偽造有價證券及詐欺取財罪，先後二次犯行，均時間緊
    接，犯罪構成要件相同，顯均係基於概括犯意反覆為之，均為連續犯，均應以一
    罪論。上開二罪間有方法結果之牽連關係，應依牽連犯規定，從一重論以偽造有
    價證券罪。又查偽造有價證券罪之最輕本刑為三年以上有期徒刑，衡諸被告偽造
    本票之原意僅在擔保互助會債務，或為收取會款之憑證而已，並非作為商業交易
    流通之支付工具，尚未嚴重危害市場交易或社會經濟秩序，且因被告之以偽造本
    票收取告訴人二人之會款計僅四萬元，金額非鉅，另被告與辛○○共同詐欺借款
    之部分，被告亦獨力陸續小額清償，有其匯款與告訴人等之匯款單據附卷足憑，
    被告因法律知識淺薄，未及深思後果，致罹此重典，此外，復參佐告訴人己○○
    供稱：伊與被告是好朋友，伊只要被告還伊錢就好，伊知道被告帶兩個小孩，伊
    也不希望她被判多重的刑等語，斟酌上開情事，本件被告所犯偽造有價證券罪部
    分，如處以最輕本刑有期徒刑三年，毋寧過重，犯罪情節尚堪憫恕，爰依刑法第
    五十九條之規定，酌量減輕其刑。被告與辛○○就前揭犯行，有犯意之聯絡及行
    為之分擔，均為共同正犯（詳後述）。茲審酌被告素行尚可、犯罪動機、目的、
    所得利益、所生危害，其雖否認犯行，然坦承欠款，且事後勉力獨自清償債務，
    礙於資力不裕，力有未逮，迄今猶未能清償完畢，而與告訴人等達成和解等一切
    情狀，量處如主文所示之刑。
四、偽造之如附表二所示之本票二張（均影本），其原本應依刑法第二百零五條規定
    沒收；各該本票上發票人名義之偽造印章二枚，因被告始終否認犯罪，未供明其
    下落，無事證證明業已滅失，應依同法第二百十九條規定沒收。而本票上所蓋用
    偽造之印文、署押等，係屬偽造之本票之一部，已因本票之沒收而包括在內，不
    另為沒收之諭知。
五、公訴意旨認被告犯行包括冒標丁○○○會款及偽造其本票之部分，然被告此部分
    罪嫌，其證據尚有不足，無以證明並認定其犯行，業如前述，因公訴意旨認此與
    前揭論罪科刑之部分，有裁判上一罪關係，為同一案件，是不另為無罪之諭知。
六、另本件互助會參加之會員，除被告招集其所認識之親友外，並有辛○○之妹蔡麗
    娟、弟蔡明泉等二人，有互助會會員名單一紙附卷可考。訊據證人戊○○證稱：
    該互助會是被告及辛○○各自招集所認識之人加入等語（見本院九十年二月六日
    審理筆錄），而證人蔡麗娟復證稱其不識被告（見八十七年度偵續字第七九號卷
    八十八年十一月二十三日偵訊筆錄），衡情，倘非辛○○授意，被告實無從得知
    蔡麗娟、蔡明泉其人名義，並以渠等為參加會員之可能，是以辛○○是否未牽涉
    其中，已非無疑。此外，被告供陳其借貸款項，乃充辛○○支用所需，辛○○經
    營六合彩，其為辛○○之會計，參諸被告係以辛○○為發票人之支票借貸款項，
    而證人戊○○亦證稱：大部分的錢財因辛○○學歷不高，不太會寫，所以支票或
    帳目均是由被告開立；就伊所知，有關帳目及票據，均由被告在寫；伊先認識辛○○後才認識被告，被告比較無辜，就伊所知，名義上辛○○倒的債務，辛○○
    就沒再管了，但是被告多多少少還有在還錢等語（見本院九十年二月六日審理筆
    錄）。綜上，被告就辛○○涉案部分之指述，尚非虛妄，顯非全屬為己卸責之詞
    ，辛○○名義之支票概由被告簽立，乃由於辛○○調款週轉之事宜，均由被告負
    責書寫之故，辛○○之任由被告持其支票訛詐借貸，並非不知情，要無卸責之理
    ，辛○○與被告就本件犯行，足認有犯意之聯絡及行為之分擔。辛○○所涉前揭
    由被告分向告訴人甲○○、己○○借款之部分，前雖經檢察官偵查終結，認被告
    持辛○○之支票借款當時，其支票存款帳戶尚無退票情形，且持票借款者概為被
    告一人，辛○○與告訴人等既不相識，不排除辛○○基於與被告之情誼，未過問
    詳情，即將支票交付被告使用之情形，認辛○○詐欺罪嫌不足，因而為不起訴處
    分確定在案。惟前揭證人戊○○之證詞，於偵查中未經發現，且為檢察官所不及
    調查斟酌，是否屬辛○○上開案件所涉罪嫌之新事實或新證據，應請檢察官另行
    審酌辦理。
據上論斷，應依刑事訴訟法第二百九十九條第一項前段，刑法第二十八條、第五十六
條、第二百零一條第一項、第三百三十九條第一項、第五十五條、第二百零五條、第
二百十九條，罰金罰鍰提高標準條例第一條前段，判決如主文。
中      華      民      國      九十      年      四      月    三十    日
                                          法  官  蔡憲德
右正本證明與原本無異。
對於本判決如有不服應於收受送達後十日內向本院提出上訴書狀上訴於台灣高等法院
高雄分院並按他造當事人之人數附具繕本。
                                          書記官  林鴻仁
中      華      民      國      九十      年      四      月    三十    日
附錄本案論罪科刑法條
刑法第二百零一條第一項：
意圖供行使之用，而偽造、變造公債票，公司股票或其他有價證券者，處三年以上十
年以下有期徒刑，得併科三千元以下罰金。
  附表一、
┌──┬────┬─────┬─────┬──────┬───┐
│編號│冒標名稱│日      期│標    金  │詐取金額    │備  註│
├──┼────┼─────┼─────┼──────┼───┤
│一、│蔡麗娟  │81.08.05. │六千五百元│二萬元      │      │
│    │        │          │          │            │      │
├──┼────┼─────┼─────┼──────┼───┤
│二、│張碧琴  │82.05.05. │八千八百元│二萬元      │      │
│    │        │          │          │      │      │
└──┴────┴─────┴─────┴──────┴───┘
  附表二、
┌──┬────┬────┬──────┬─────┬────┬───┐
│編號│發票人  │本票號碼│本票金額    │發 票 日  │到 期 日│備  註│
├──┼────┼────┼──────┼─────┼────┼───┤
│一、│蔡麗娟  │253158  │二萬六千五百│81.08.05. │空白    │影本附│
│    │        │        │元          │          │        │卷    │
│    │        │        │            │          │        │      │
├──┼────┼────┼──────┼─────┼────┼───┤
│二、│張碧琴  │071598  │二萬八千八百│82.05.05. │空白    │影本附│
│    │        │        │元          │          │        │卷    │
│    │        │        │            │          │        │      │
└──┴────┴────┴──────┴─────┴────┴───┘


司法院資訊處製作；財團法人民間司法改革基金會備份。
